【裁判字號】    98,訴,2614
【裁判日期】    990331
【裁判案由】    綜合所得稅
【裁判全文】
臺北高等行政法院判決
                                      98年度訴字第2614號
                                     99年3月17日辯論終結
原      告  甲○○
訴訟代理人  卓隆燁  會計師
複代理人    何嘉容  會計師
被      告  財政部臺灣省北區國稅局
代  表  人  乙○○（局長）住同上
訴訟代理人  丁○○
            丙○○
上列當事人間綜合所得稅事件，原告不服財政部中華民國98年10
月15日台財訴字第09800443980 號訴願決定，提起行政訴訟，本
院判決如下：
    主      文
原告之訴駁回。
訴訟費用由原告負擔。
    事實及理由
一、事實概要：
    原告95年度綜合所得稅結算申報，經法務部調查局臺北市調
    查處（下稱臺北市調查處）及財政部臺北市國稅局（下稱臺
    北市國稅局）查獲原告漏報取自永達保險經紀人股份有限公
    司（下稱永達公司）薪資所得新臺幣（下同）418,000 元，
    通報被告歸課其當年度綜合所得稅；另被告亦查獲原告漏報
    其本人及扶養親屬徐歐秀因薪資、利息所得合計1,871,342
    元，乃歸課核定原告95年度綜合所得總額為4,502,896 元，
    補徵稅額349,718 元，並按所漏稅額349,718 元處以0.2 倍
    之罰鍰計69,943元。原告對核定取上開薪資所得及罰鍰處分
    不服，申請復查，未獲變更，提起訴願，經決定駁回，遂提
    起本件行政訴訟。
二、原告主張略以：
  (一)有關短報薪資所得418,000元部分：
    1.永達公司對原告等業務同仁之薪酬係採獎金制度，以各項
      績效計算個人薪酬及組織報酬，而組織報酬係以支應歸屬
      利潤中心之各項必要業務費用，故原告薪資所得為1.個人
      薪酬，及2.組織報酬減除支應歸屬利潤中心之各項必要費
      用後餘額，二項之合計數。
      永達公司對原告等業務同仁之薪酬係採獎金制度（無固
        定之底薪），薪酬計算連結利潤中心制，先就各項績效
        （包括個人業績、組業績、處業績）之達成率，按不同
        成數及公式，計算初年度服務報酬及續年度服務報酬等
        個人薪酬部分，暨舉績報酬、達成報酬、超額報酬、推
        介報酬、組輔導報酬、處輔導報酬等組織報酬部分，而
        組織報酬係用以支應此利潤中心之各項必要業務費用，
        如車位、影印機及公務車輛等租金、辦公用之各項文具
        、電腦耗材、印刷影印及書報雜誌等文具用品、郵資及
        通訊費用等郵電費、運費、交通及住宿等差旅交通、訓
        練費、設備修繕及維護等修繕費、廣告費用、餐敘、禮
        儀及饋贈等交際費、會議費、雜項購置、全員團康、聚
        餐活動等職工福利，非屬個人之報酬，業務發（拓）展
        費用額度（即百分比）僅係讓從業人員有一參考標準，
        預期其可能之報酬，惟仍以實際發生數為主，其支應有
        餘則屬該利潤中心主管之激勵酬勞，因組織報酬為變動
        數，故有部分月份可達成公司設定之標準，部分無法達
        成，此即為制度之激勵作用，是薪資所得包括：1.個人
        薪酬，及2.組織報酬減除支應歸屬利潤中心之各項必要
        費用後之組織激勵酬勞。此乃以業務人員為主常見之經
        營模式之一，即係連結績效衡量與薪酬制度，為一有效
        啟發並激勵同仁士氣之法則，並合於人性化之管理機制
        。目前亦無因採利潤中心之經營模式，而將認屬營利事
        業之營運(業)費用應列入為員工薪資所得，而悖於租稅
        中性原則，符合司法院釋字第385 號解釋：「憲法第19
        條規定人民有依法律納稅之義務，固係指人民有依據法
        律所定之納稅主體、稅目、稅率、納稅方法及納稅期間
        等項而負納稅義務之意，然課人民以繳納租稅之法律，
        於適用時，該法律所定之事項若權利義務相關連者，本
        於法律適用之整體性及權利義務之平衡，當不得任意割
        裂適用。」
      原告95年度薪資所得包括：(1)個人薪酬：初年度服務報
        酬928,493 元及續年度服務報酬452,281 元暨減除本項
        服務報酬之佣金支出72,211元後，共計1,308,563 元，
        及(2)組織激勵酬勞：達成報酬等組織報酬共計3,031,65
        9 元，減除支應利潤中心之各項業務發展費用813,725
        元及公務車租金522,500 元後，餘額合計1,695,434 元
        ，故結算後薪資所得為3,003,997 元（1,308,563 元＋
        1,695, 434元），此乃原告實際取自永達公司之薪資所
        得，並非先自永達公司取得包含服務報酬應負擔之佣金
        支出及利潤中心應負擔公務車租金等營業費用之金額
        4,412,43 3元（928,493 元＋452,281 元＋3,031,659
        元），再由永達公司扣取屬服務報酬應負擔之佣金支出
        及利潤中心營業費用計1,408,436 元（72,211元＋813,
        725 元＋522,50 0元）。
    2.稅法上所稱之薪資所得，一般係指因僱傭契約所獲致之報
      酬，由於報酬純粹因為服勞務而獲致，勞務提供者本身不
      負工作成敗責任，因此不須提供勞務以外之成本來完成工
      作，即不應將薪酬計算過程中，屬績效衡量因素且非屬受
      僱人實際領受之營業費用涵蓋於受僱人之所得中，本件公
      務車乃原告任職公司為協助業務員利於執行業務推展，規
      定處經理級以上人員或業績較優同仁（業務發（拓）展費
      之使用對象相同）得申請保管公務租賃車輛，公務車租金
      由任職公司支付且屬任職公司營業費用，要非屬原告薪資
      所得。
      按「個人之綜合所得總額，以其全年下列各類所得合併
        計算之：……第三類：薪資所得：凡公、教、軍、警、
        公私事業職工薪資及提供勞務者之所得：一、薪資所得
        之計算，以在職務上或工作上取得之各種薪資收入為所
        得額。二、前項薪資包括：薪金、俸給、工資、津貼、
        歲費、獎金、紅利及各種補助費。但為雇主之目的，執
        行職務而支領之差旅費、日支費及加班費不超過規定標
        準者，及依第4 條規定免稅之項目，不在此限。」為所
        得稅法第14條第1 項第3 類第1 款及第2 款所明定。另
        按民法第482 條「稱僱傭者，謂當事人約定，一方於一
        定或不定之期間內為他人服勞務，他方給付報酬之契約
        。」茲此，前揭所得法稅上所稱之薪資所得，應係指因
        僱傭契約所獲致之報酬，由於該報酬純粹係因為服勞務
        之獲致，勞務提供者本身不負工作成敗責任，因此原則
        上不須提供勞務以外之成本來完成工作，所得之金錢應
        全部列為所得，此參諸鈞院91年度訴字第5391號判決：
        「稅法上所稱之『薪資所得』，一般均是指因『僱傭契
        約』所獲致之金錢報償，由於金錢純粹是因為勞務之提
        供而獲致，勞務提供者本身不負工作成敗責任，因此原
        則上不須提供勞務以外之成本來完成工作，所得之金錢
        應全部列為『所得』。而稅法上之『執行業務所得』則
        比較近似於因『承攬』或『委任』契約所獲致之報酬，
        由於此等報酬之取得，以特定工作完成為必要，除了勞
        務的提供外，還有其他成本之支出，所以所得稅法第14
        條第1 項第2 類明定，在計算執行業務所得時，可以扣
        除『業務所房租或折舊、業務上使用器材設備之折舊及
        修理費，或收取代價提供顧客使用之藥品、材料等』成
        本，同時也可扣除『業務上雇用人員之薪資、執行業務
        之旅費及其他直接必要費用』，而以其餘額為所得額。
        這正是二者之區別。也因為上開之差異，執行業務之人
        因為工作性質之獨立性，幾乎不會只有單一之僱主，而
        領取薪資之人有二個以上之僱主反而極為罕見，但這只
        是一個現象的反應，而不應是分辦二者之關鍵性標準。
        」是證。
      次按「保險業務員因為所屬公司招攬保險業務而發生之
        文具用品費、差旅費、郵電費、印刷費及廣告費、交際
        費、訓練費、交通及油料費等，依據現行所得稅法規定
        ，其屬保險公司之營業費用者，可由保險公司依營利事
        業所得稅查核準則有關規定檢據依費用性質核實列報，
        不宜約定由保險業務員自行吸收或負擔，並併同薪資給
        付，成為業務員薪資之一部分，而由保險公司逕以『薪
        資支出』科目列支。」乃財政部95年6 月28日台財稅字
        第09504063430 號函釋（下稱95年函釋）所明定。茲此
        ，凡屬營利事業之營業費用者，應依所得稅法及營利事
        業所得稅查核準則有關規定檢具憑證列報，換言之，倘
        支付與業務有關之成本或費用者，應屬僱用人之營業費
        用，非屬受僱人之薪資所得，是符前揭鈞院見解，要難
        僅以付款人、使用人或（及）保管人為保險業務員，而
        認定屬私人用途，應無疑義。又按稅捐稽徵法第12條之
        1 第1 項規定，租稅法重視足以表達納稅能力之實質經
        濟事實，參諸司法院大法官釋字第420 號解釋、行政法
        院81年判字第2124號及82年2410號判決益證；本件實質
        之經濟事實為：租賃車輛是否確與公司業務有關，以及
        租金支出之實質負擔對象為何；原告任職永達公司保險
        業務員，為業務需要外出，所耗費交通支出不貲，永達
        公司遂訂定車輛使用辦法，以供同仁申請保管公務租賃
        車輛，俾利業務拓展，故本件公務車係供原告執行業務
        使用，難謂與公司業務無關。
      本件公務車既屬原告任職之永達公司為協助業務員利於
        執行業務推展，規定處經理級以上人員或業績較優同仁
        （業務發（拓）展費之使用對象相同）得申請保管公務
        租賃車輛乙部，應屬原告招攬保險業務之必要工具，參
        酌財政部79年7 月4 日台財稅第790178955 號函釋：「
        至營業人租用汽車載運員工上下班，係屬購買供本業或
        附屬業務使用之勞務，其有關之進項稅額，除依上開規
        定不得扣抵外，應准予扣抵。」規定意旨，足資說明營
        利事業租賃車輛供公務使用而支付之租金係屬經營必要
        之成本費用，亦得由財政部54台財稅發第0190號函釋「
        ○○公司因未備交通工具，經購買車票交由通勤員工搭
        乘交通工具之用，此種情形係因執行工作必須支付按實
        報銷之費用，免予合併薪資所得扣繳稅款。」規定是證
        。是依前揭財政部95年函釋及鈞院見解，該支出係屬任
        職公司非薪資支出之營業費用，自不應核認為原告之薪
        資所得。惟被告僅以每月車輛租金及保證金係由原告分
        別自薪資中扣取支付及匯付、公務汽車申請暨使用切結
        書、本件車輛租金支出與費用核銷辦法流程不同等為由
        ，臆測原告承租車輛係私人支出，與公司業務無關，有
        違行政法院（改制為最高行政法院）61年判字第70號判
        例：「認定事實，須憑證據，不得出於臆測，此項證據
        法則，自為行政訴訟所適用。」應予撤銷。
      有關本件公務租賃車輛租賃期滿之處理方式。依車輛租
        賃契約第3 條保證金之約定：「承租人應於簽約時一併
        支付出租人如前所示之保證金，租賃期滿，車輛經出租
        人驗收取回後，保證金應扣除承租人應付而未付之費用
        後無息退還。」茲此，任職公司承租時支付約定之保證
        金，租賃期滿或提前終止租賃契約時，由出租人退還保
        證金，將車輛交還租賃公司，並無買回車輛，與一般租
        賃情形無異，有和車股份有限公司等函復臺北市調查處
        之說明供參。至租賃期滿後出租人如何處理租賃車輛係
        屬另一交易，縱由原保管人或其關係人購回，或係基於
        對車況及性能之瞭解，或其價格低於中古車行情，要難
        謂與一般商業情形有違，僅以保管人或其關係人買回比
        例達81.08 ％為由，難以推論臺北市調查處查處移送函
        認定之事實成立。
      有關永達公司要求原告書立公務車輛申請暨扣薪同意書
        乙節，係因永達公司為避免申請使用公務車之業務員認
        為該公務車屬其應得之當然而怠於執行業務拓展，致每
        月依保險契約數量計算之業務拓展費低於每月公務車租
        金，將無法發揮永達公司提供公務車之效益，故永達公
        司要求原告書立還款同意書及保證票據，以提醒原告應
        達成最低業務標準，此僅屬兼顧激勵及責任而設計之內
        部控制制度。
      有關被告主張不起訴處分書認定事實有誤部分，保管人
        基於對車況、性能之瞭解，以及價格略低於中古車之行
        情，而向租賃公司購買，與一般常情無違，要難以購回
        比例達81.33 ％即遽認租賃關係係存在於保管人與租賃
        公司之間；且承租期滿後，是否由保管人向汽車租賃公
        司購買承租車輛，並非檢察官不起訴之理由，檢察官係
        因本件車輛係永達公司租賃供員工業務使用，參酌財政
        部95年函釋，而認定招攬保險業務而發生之業務發展費
        用理應列報公司營業費用；此經刑事司法機關調查證據
        程序認定之事實，依財政部61年2 月25日台財稅字第31
        698 號函釋，被告應受其拘束。被告僅以租期屆滿直接
        購回及購回後售出佔全部案件比例高達81.08 ％為由，
        逕否認不起訴處分書內有利於原告部分之事實，已違反
        行政程序法第9 條規定之注意義務。且被告未說明租賃
        車輛由保管人買回，為何會與由保管人之父母或兄弟姊
        妹買回相同？縱使相同，有81.08 ％買回亦意味有近20
        ％未買回，益證本件租賃行為與租期屆滿之銷售行為不
        同，被告僅以81.33 ％之買回率，即推論本件租賃行為
        屬於保管人之租購行為，嫌顯率斷，被告稱「名義上該
        車輛係永達公司承租，惟每月車輛租金卻由公司自原告
        薪資中扣取給付，嗣租賃期滿時原告直接取得承租車輛
        之所有權」並非事實。
    3.綜合所得稅原則上係採現金收付制，稱為收付實現原則，
      亦即綜合所得稅之核課，應僅對已實現之實際所得課稅，
      對於薪酬計算過程中，屬績效衡量因素且非屬受僱人實際
      領受之營業費用，不應涵蓋於受僱人之所得中。
      按「我國營利事業所得稅，除非公司組織之營利事業外
        ，原則上均應採權責發生制；但綜合所得稅原則上則採
        現金收付制，稱為收付實現原則。亦即綜合所得稅之核
        課，應僅對已實現之實際所得課稅…是本件行為時之增
        資緩課股票於轉讓時，原則上應就面額部分作為轉讓時
        所屬年度之所得，申報課稅；但實際轉讓價格低於面額
        時，則以實際轉讓價格申報所得；此乃我國稅制對於個
        人綜合所得稅之課徵，係採收付實現原則之明證，不容
        稅捐稽徵機關依據不實記載資料或臆測之詞，濫行課稅
        。」最高行政法院93年判字第966 號裁判要旨參照。準
        此，綜合所得稅之現金收付原則應僅對已實現之實際所
        得課稅，縱計算所得時係按員工擬制收入減除擬制費用
        支出方式表達，仍應以實際獲取金額認列為員工薪資所
        得，而非以擬制收入為員工薪資所得，參諸財政部對靠
        行制度之相關函釋（67年3 月25日台財稅第31997 號函
        、71年12月10日台財稅第38935 號函、74年6 月21日台
        財稅第17954 號函、76年3 月2 日台財稅第7576785 號
        函、79年4 月3 日台財稅第790021143 號函、84年7 月
        20日台財稅第841636379 號函）規定，將靠行車主創造
        之營業收入擬制為車行之收入，又將靠行車主之費用支
        出擬制為車行之費用支出，而以靠行車主實際獲利擬制
        為車行給付予靠行車主之薪資所得，另最高行政法院97
        年判字第34號判決：「另外該合約書還同時約定，費用
        應交由志明公司報銷，而上訴人在原審法院提出之費用
        單據，被上訴人雖謂：『該等費用為志明公司報，上訴
        人不得主張』云云，但依上開函釋所示，若志明公司有
        申報上開費用，則在計算其支付予上訴人之擬制『薪資
        所得』時，仍應予以扣除。而此等費用申報之有無及金
        額多寡等事實，原審法院整以上二點，均未加以調查，
        即謂上訴人不得主張此等費用支出，同樣有判決不備理
        由之違法。」益證。
      永達公司為協助同仁執行業務，特訂定車輛使用辦法，
        原告乃依該規定及公務車輛租賃作業流程向公司申請保
        管公務租賃車輛，由永達公司（承租人）、原告（保管
        人）及租賃車商（出租人）共同簽訂公務車輛租賃契約
        ，由永達公司按期支付車輛租金，認列營業費用之車輛
        租金，依前揭綜合所得稅現金收付基礎之收付實現原則
        及財政部95年函釋規定，本件車輛租金不應再歸併核定
        為原告之薪資所得。換言之，原告95年度薪資所得包括
        ：(1)個人薪酬1,308,563 元，及(2)組織激勵酬勞1,695,
        434 元，故結算後薪資所得為3,003,997 元，已如前述
        ，此乃原告實際取自任職公司之薪資所得，依前揭收付
        實現原則，對於薪酬計算過程中，屬績效衡量因素且非
        屬受僱人實際領受之營業費用，不應涵蓋於受僱人之所
        得中。
  (二)有關核定短報溢領薪資所得1,851,152 元（3,003,997 －1,
    152,845）部分：
    1.按「因綜合所得稅係採收付實現原則…中央健康保險局…
      核定特約醫事服務機構之醫療費用時，如溢給之暫付醫療
      費用年度與核定沖抵或追繳為同一年度者，得於核定沖抵
      或追繳年度之應給付醫療費用總額中扣除，按給付淨額填
      發執行業務所得免扣繳憑單；涉有跨年度時，『應』由貴
      局出具沖抵或追繳溢給醫療費用收據證明（含詳註應沖抵
      或追繳溢給之暫付醫療費用年度、醫事機構名稱及沖抵或
      追繳醫療費用金額），交付納稅義務人據以向所轄稽徵機
      關申請追減更正其當年度執行業務所得。」為財政部87年
      4 月9 日台財稅第871936994 號函所闡釋在案。據此，凡
      溢領之所得，因綜合所得稅係採收付實現原則，是於溢領
      年度申報綜合所得總額無疑，惟嗣後沖抵或追繳時，為免
      沖抵或追繳年度核減產生負所得之情，是以財政部規定沖
      抵或追繳年度與溢領年度不同者，應由給付單位出具相關
      證明後，由納稅義務人據以申請更正溢領年度綜合所得及
      應納所得稅，應無疑義。
    2.原告於95年度因招攬宏泰人壽保險公司0000000000等11張
      保單，由任職之永達公司依約定計算並給付薪酬1,851,15
      2 元（含扣繳稅額111,069 元），惟因保單之保戶尚可辦
      理退保，故該薪酬屬溢給性質，嗣渠等保單之保戶辦理退
      保，永達公司依前揭規定出具溢領薪酬之所得異動證明書
      ，通知繳還溢計之薪酬計1,740,083 元（1,851,152 －11
      1,06 9），原告除依規定繳還溢領薪資，並於95年度申報
      綜合所得稅時，據以淨額申報薪資所得，揆諸前揭規定，
      難謂有悖。
    3.惟訴願決定書僅以「訴願人主張其依淨額申報取自永達公
      司薪資所得1,851,152 元，並無疑義乙節，訴願人倘確有
      溢領薪資情事，應由永達公司檢附相關資料辦理更正申報
      扣繳憑單，俾原處分機關據以更正核定系爭薪資所得」為
      由（被告亦持相同見解），責令應由永達公司辦理更正申
      報扣繳憑單，然永達公司於95年度確係支付3,003,997 元
      ，依法扣繳稅款，尚無溢扣稅款情事，應無更正之情，此
      參諸財政部64年4 月2 日台財稅第32324 號函「所得稅扣
      繳義務人一次給付納稅義務人3 年之租賃所得，經已扣繳
      稅款，納稅義務人亦已將該項所得全部申報，並以扣繳稅
      款抵繳當年度結算申報應納綜合所得稅款，嗣因中途解約
      ，納稅義務人因解約而歸還之該項租賃所得，如查屬實在
      ，准由納稅義務人憑其解約說明申報結算申報地稽徵機關
      ，自其申報之綜合所得總額中減除，重行核計應納稅額。
      如有溢繳稅款，並應依法退還。說明二、本案扣繳義務人
      於一次給付為期3 年之租賃支出時依法扣繳稅款，尚無溢
      扣稅款情事，應無所得稅法施行細則第96條之適用，而應
      依同細則第97條規定辦理。」意旨益證。
    4.縱依被告及財政部所稱應由永達公司辦理更正申報扣繳憑
      單，實則永達公司亦曾就同類事件申請更正扣繳憑單，惟
      臺北市國稅局卻以「按財政部83.12.7 臺財稅字第831624
      582 號函：『郵局從業員工依其招攬郵政簡易人壽保險之
      業績而領取之報酬，因客戶退保或降保所需繳還之報酬，
      核屬薪資所得減少，得自其繳還報酬年度薪資所得中減除
      』。准此，吳君及林君94年度因客戶退保所返還之薪資所
      得，應自其繳還報酬之94年度薪資所得中減除，是貴公司
      所請，歉難辦理。」為由，否准更正，致原告無從所適。
      況原告並非不以財政部83年函釋規定，自繳還報酬年度薪
      資所得中減除，乃因原告繳還報酬年度薪資所得僅為97,9
      18元，如追減後將產生負1,991,776 元之所得，倘未准原
      告就95年度減除該負所得，將造成原告申報非實際取得之
      所得（因嗣後繳回），有溢繳所得稅額之情。
  (三)有關罰鍰69,943元部分：
    1.依行政罰法第7 條規定，違反行政法上義務之行為，有出
      於故意或過失者，始得處罰，原告依配偶任職公司開立之
      扣繳憑單申報，且以給付總額悉數列報，難謂有過失之情
      ，應予撤銷。
      按「納稅義務人已依本法規定辦理結算申報，但對依本
        法規定應申報課稅之所得額有漏報或短報情事者，處以
        所漏稅額2 倍以下之罰鍰。」固為所得稅法第110 條第
        1 項規定，惟按行政罰法第7 條第1 項規定，倘違反行
        政法上義務之行為，有出於故意或過失者，始應處罰，
        此參諸司法院大法官會議釋字第275 號解釋文「人民違
        反法律上之義務而應受行政罰之行為，法律無特別規定
        時，雖不以出於故意為必要，仍須以過失為其責任條件
        。但應受行政罰之行為，僅須違反禁止規定或作為義務
        ，而不以發生損害或危險為其要件者，推定為有過失，
        於行為人不能舉證證明自己無過失時，即應受處罰。」
        益證。
      次按「納稅義務人有左列各項所得者，應由扣繳義務人
        於給付時，依規定之扣繳率或扣繳辦法，扣取稅款，並
        依第92條規定繳納之：二、機關、團體、事業或執行業
        務者所給付之薪資、利息、租金、佣金、權利金、競技
        、競賽或機會中獎之獎金或給與、退休金、資遣費、退
        職金、離職金、終身俸、非屬保險給付之養老金、執行
        業務者之報酬，及給付在中華民國境內無固定營業場所
        及營業代理人之國外營利事業之所得。」為所得稅法第
        88條第1 項第2 類規定。據此，納稅義務人因職務上或
        工作上自機關、團體、事業或執行業務者取得之薪資所
        得，應由該機關、團體、事業或執行業務者依相關規定
        扣繳並通知納稅義務人薪資總額，以利納稅義務人申報
        綜合所得稅，縱自薪資所得中有扣付款項之情，應以扣
        付前之金額通知納稅義務人當年度之薪資所得金額，此
        參諸財政部68年5 月24日台財稅第33363 號函釋「勞工
        薪資所得每月扣繳稅款之計算，係以每月在職務上或工
        作上取得之各種收入為所得額，亦即扣繳憑單中應填載
        之（薪資所得）給付總額。其由雇主自上項薪資所得中
        扣付之工會會費、職工福利金、交通費及保險費等，於
        計算扣繳稅款時，不得自薪資所得中減除。」規定意旨
        益證，是以本件原告依配偶任職公司開立之扣繳憑單申
        報，且以給付總額悉數列報，難謂有過失之情，應予撤
        銷。
      另按稅務違章案件減免處罰標準第3 條第2 項規定：「
        綜合所得稅納稅義務人依所得稅法第110 條規定應處罰
        鍰案件，有下列情事之一者，免予處罰：一、納稅義務
        人透過網際網路辦理結算申報，其經調查核定短漏報之
        課稅所得，符合下列情形：…（二）屬納稅義務人依規
        定向財政部財稅資料中心或稽徵機關查詢，而該機關未
        能提供之所得資料。」及其修正理由第4 點：「納稅義
        務人利用網際網路辦理綜合所得稅結算申報，於近年來
        賡續推動下，納稅義務人普遍已有期待渠等依規定向稽
        徵機關查詢而取得之扣免繳憑單、股利憑單等所得資料
        應屬完整，並據以透過網際網路辦理結算申報。倘係因
        扣繳義務人、營利事業或信託行為之受託人未於規定期
        限內申報或未據實填報等由，造成稽徵機關提供之所得
        資料不完整，從而納稅義務人憑以透過網際網路辦理結
        算申報有短漏報課稅所得情事，似不宜歸責於納稅義務
        人。」足證納稅義務人因扣繳義務人未於規定期限內申
        報或未據實填報扣繳所得者，而納稅義務人就扣繳通報
        之所得業已悉數申報，仍有短漏報課稅所得者，難謂納
        稅義務人有應注意、能注意而不注意之過失，得免依所
        得稅法第110 規定處罰。本件原告依配偶任職公司開立
        之扣繳憑單申報薪資所得，且業以給付總額悉數列報，
        至公務車輛租賃契約由原告配偶、原告配偶公司及租賃
        公司簽訂，係因契約中涉及保管人之權利義務，故原告
        配偶亦須為立約人，於合約上簽名用印，況且租賃標的
        為公務車輛，為配偶任職公司為協助原告配偶等業務員
        利於業務推展，依財政部規定系爭租金支出應屬配偶任
        職公司之營業費用，要非原告配偶之薪資所得，揆諸前
        揭說明，難謂有過失之情，應免予處罰。被告所稱「訴
        願人（即原告）配偶列名系爭車輛租賃合約之保管人，
        並於合約上簽名用印，可見訴願人（即原告）配偶對前
        開違章漏稅情節應知之甚詳，…，縱非故意，亦難卸免
        其過失漏報之責任。」應有誤解。
    2.另按行政罰法第24條規定「一行為不二罰」原則，有關系
      爭車輛租金，扣繳義務人（原告配偶任職公司之負責人）
      業經臺北市國稅局依法科處罰鍰，自不應再對納稅義務人
      （原告）予以處罰，此亦符前揭免罰規定意旨。
      按「（第1 項）一行為違反數個行政法上義務規定而應
        處罰鍰者，依法定罰鍰額最高之規定裁處。但裁處之額
        度，不得低於各該規定之罰鍰最低額。」「（第2 項）
        前項違反行法上義務行為，除應處罰鍰外，另有沒入或
        其他種類行政罰之處罰者，得依該規定併為裁處。但其
        處罰種類相同，如從一重處罰已足以達成行政目的者，
        不得重複裁處。」「（第3 項）一行為違反社會秩序維
        護法及其他行政法上義務規定而應受處罰，如已裁處拘
        留者，不再受罰鍰之處罰。」為行政罰法第24條所規定
        之一行為不二罰原則，具憲法位階。
      本件車輛租金，如歸屬為薪資所得，則按所得稅法第11
        4 條規定：「扣繳義務人有左列情事之一者，分別依各
        該款規定處罰：一、扣繳義務人未依第88條規定扣繳稅
        款者，除限期責令補繳應扣未扣或短扣之稅款及補報扣
        繳憑單外，並按應扣未扣或短扣之稅額處1 倍以下之罰
        鍰；其未於限期內補繳應扣未扣或短扣之稅款，或不按
        實補報扣繳憑單者，應按應扣未扣或短扣之稅額處3 倍
        以下之罰鍰。二、扣繳義務人已依本法扣繳稅款，而未
        依第92條規定之期限按實填報或填發扣繳憑單者，除限
        期責令補報或填發外，應按扣繳稅額處20％之罰鍰。但
        最高不得超過2 萬元，最低不得少於1 千5 百元；逾期
        自動申報或填發者，減半處罰。經稽徵機關限期責令補
        報或填發扣繳憑單，扣繳義務人未依限按實補報或填發
        者，應按扣繳稅額處3 倍以下之罰鍰。但最高不得超過
        4 萬5 千元，最低不得少於3 千元。三、扣繳義務人逾
        第92條規定期限繳納所扣稅款者，每逾2 日加徵1 ％滯
        納金。」對扣繳義務人予以處罰，則納稅義務人已依扣
        繳憑單申報，自不宜再對納稅義務人予以處罰，以符前
        揭一行為不二罰原則暨前揭免罰規定。
      本件扣繳義務人（即永達公司負責人）業依臺北市國稅
        局97年6 月13日財北國稅中南綜所一字第0970213435號
        函規定，補繳稅款並補報扣繳憑單，且經臺北市國稅局
        依法就應補繳稅款處1 倍罰鍰在案，而原告（即納稅義
        務人）依任職公司掣發之扣繳憑單悉數申報所得，而致
        短漏報課稅所得，難謂非屬同一行為，是依前揭一行為
        不二罰原則，自不應再予處罰，此由前揭免罰規定之修
        正理由：「倘係因扣繳義務人、營利事業或信託行為之
        受託人未於規定期限內申報或未據實填報等由，造成稽
        徵機關提供之所得資料不完整，從而納稅義務人憑以透
        過網際網路辦理結算申報有短漏報課稅所得情事，似不
        宜歸責於納稅義務人。」及稅捐稽徵法第44條規定，益
        證縱使違章主體不同，仍有一事不二罰之適用；被告雖
        稱扣繳義務人係依所得稅法第114 條規定處罰，所得人
        係依同法第110 條規定處罰，二者處罰之法律依據不同
        核無違反一事不二罰云云，顯屬添加法律所無之限制，
        亦有違行政程序法第6 條規定之平等原則。
    3.有關溢領薪資以淨額申報部分：
      末按財政部92年5年6日台財稅字第0920453012號函釋：「
      營利事業領取政府發給之拆遷補償費，未依本部84年8月1
      6日台財稅第841641639號函規定申報課稅，其已於營利事
      業所得稅結算申報書帳載結算金額欄內註明揭露上述所得
      者，可免依所得稅法第110 條規定處罰。」原告業於申報
      時檢具永達公司核發之所得異動證明書，說明是項溢領之
      薪酬業因保戶辦理退保已繳還任職公司，遂依上開財政部
      87年函釋規定按追減後淨額申報薪資所得，於法難謂有違
      ，縱使規定應於繳還報酬年度薪資所得中減除，原告雖以
      淨額申報，然業已提供是項所得未予計入之證明文件，已
      盡完全申報及揭露之義務，難謂有短漏申報及過失之情，
      應參採上揭函釋意旨，免依所得稅法第110 規定處罰，撤
      銷原處分。況如前述，有關溢領退還所得之申報及扣繳並
      無明確規定可資依循，此有上開財政部87年函釋規定及中
      南稽徵所94年函可資證明等情。並聲明求為判決撤銷訴願
      決定及原處分。
三、被告則抗辯略以：
  (一)有關薪資所得部分：
    1.按「薪資所得：凡公、教、軍、警、公私事業職工薪資及
      提供勞務者之所得：一、薪資所得之計算，以在職務上或
      工作上取得之各種薪資收入為所得額。二、前項薪資包括
      ：薪金、俸給、工資、津貼、歲費、獎金、紅利及各種補
      助費。」行為時所得稅法第14條第1項第3類第1款及第2款
      前段定有明文。次按「行政罰與刑罰之構成要件雖有不同
      ，而刑事判決與行政處分，亦原可各自認定事實。」行政
      法院75年度判字第309號判例意旨可參。
    2.原告95年度綜合所得稅結算申報，列報取自永達公司薪資
      所得1,152,845 元，嗣經臺北市調查處及臺北市國稅局查
      獲該公司短報原告薪資所得418,000 元，另查獲原告短報
      取自永達公司薪資所得1,851,152 元，通報被告所屬汐止
      稽徵所歸課綜合所得稅。
    3.永達公司明知原告購買車輛係私人支出，與公司業務無關
      ，卻自93年起向格上汽車租賃股份有限公司（以下簡稱格
      上公司）租賃車輛，由格上公司（出租人）、永達公司（
      承租人）及原告（使用人）於93年5 月27日共同簽署「車
      輛租賃契約」，租賃期間自93年6月24日起至95年6月23日
      止，俟原告與格上公司辦妥簽約及對保等事宜後，格上公
      司即檢附相關文件向永達公司財務部申請給付租賃車輛之
      保證金850,000元及每月之租金104,500元，名義上該車輛
      係永達公司承租，惟每月車輛租金卻由公司自原告薪資中
      扣取給付，嗣租賃期滿時原告直接取得承租車輛之所有權
      ，故本件實際係原告租賃及購買車輛供私人使用，自難認
      屬公司業務拓展費，永達公司藉租賃車輛之名義，將扣取
      薪資改以租金費用列報，以薪資淨額列報員工所得，對公
      司整體費用並不影響，以扣取薪資之方式幫助原告逃漏95
      年度綜合所得稅，經臺北市調查處及臺北市國稅局查獲，
      並經臺北市國稅局以永達公司填製之員工支付車輛租金薪
      資扣款彙整表核定原告短報95年度薪資所得418,000 元，
      有臺北市調查處96年1月31日肆字第09643004620號函、公
      務車輛申請暨扣薪同意書、車輛租賃附屬契約、汽車買賣
      合約書、格上公司銷售汽車開立之統一發票及員工支付車
      輛租金薪資扣款彙整表影本等資料可稽，原核定短報取自
      永達公司薪資所得418,000元並無不合。
    4.永達公司負責人吳文永因違反稅捐稽徵法案件，遭臺北市
      調查處移送，經地檢署檢察官96年度偵字第2347號不起訴
      處分，該不起訴處分書認定永達公司92至95年期間，公司
      員工使用公務車輛僅有余葡月、李峰寶、陳玉英、陳玉真
      及田敏薰等5 人於租期滿後買回車輛，比例極低。惟永達
      公司該年期間計有302 名員工依公務車輛使用辦法申請汽
      車租賃368 輛中，扣除未到期車輛35輛後，計有270 輛係
      由員工本人或關係人（配偶、父母、兄弟、姊妹等）買回
      ，其比例高達占已到期車輛的81.08 ％，有地檢署檢察官
      96年度偵字第2347號不起訴處分書、臺北市國稅局編製之
      永達公司92至95年間員工租車到期移轉統計表可稽，則該
      不起訴處分書所認定之事實即屬有誤。又本件租賃車係由
      員工自行洽詢車商於確認車種、車價及分期付款期數後，
      將保證金款項（車價20％或30％等），匯入公司指定帳戶
      ，車商再檢附相關文件，向永達公司申請保證金及每月租
      金給付，有該公司公務車輛使用辦法、公務車輛租賃作業
      流程可稽，本件租賃車租金金額既然於簽立公務車輛租賃
      附屬契約書當下即確定，則該公司即可直接就員工薪資調
      整，何需要原告同意自應領薪資中扣取給付，並簽立分期
      付款總額之保證票據，其主張顯有違常情，況該公司業務
      拓展費性質依該公司公務車輛使用辦法第7 條所載：「因
      使用公務車輛所衍生之油料、修繕或保養等費用，得由使
      用人檢具合於營業稅法之單據報支業務發展費用。」，該
      公司負責人吳文永證稱：「業務員以業務拓展費的名目報
      支交通費，先前是用業務員加油的發票為依據報支。」及
      該公司財務部經理李忠約證稱：「永達公司業務拓展費之
      發放，係依員工業績計算…業務拓展費由員工檢具單據向
      公司申報後才發放。」是公務車輛所衍生之油料、修繕或
      保養及交通費始屬公司因招攬保險業務而發生之必要費用
      ，公司可依規定檢據依費用性質核實列報。綜上，原查查
      得本件車輛雖係以永達公司名義承租，惟每月車輛租金卻
      由公司自原告薪資中扣取給付，嗣租賃期滿時原告直接取
      得承租車輛之所有權，故本件實際係原告租賃及購買車輛
      ，並非永達公司租賃車輛供原告使用，以永達公司填製之
      員工支付車輛租金薪資扣款彙整表，核定原告短報95年度
      薪資所得為418,000 元並無不合。至臺北市調查處以永達
      公司負責人吳文永違反稅捐稽徵法及商業會計法相關規定
      ，將其移送地檢署檢察官偵辦，雖經地檢署檢察官偵結以
      不起訴處分，惟本件事實既經查明已如前述，依首揭行政
      法院判例，行政處分本應依查得之事實認定，不受刑事判
      決之拘束，併予敘明。
    5.又原告主張申請更正溢領薪資所得1,851,152 元乙節，本
      件與財政部87年4 月9 日台財稅第871936994 號函釋規定
      溢給之暫付醫療費用情形有別，且原告既稱繳還年度（96
      年度）薪資所得97,918元，若減除繳還92至95年度薪資所
      得2,089,694 元將產生負所得1,991,776 元，是仍應由永
      達公司辦理更正申報扣繳憑單，以憑辦理更正系爭薪資所
      得。
  (二)有關罰鍰部分：
    1.按「納稅義務人應於每年5月1日起至5 月31日止，填具結
      算申報書，向該管稽徵機關，申報其上一年度內構成綜合
      所得總額…之項目及數額，以及有關減免、扣除之事實，
      並應依其全年應納稅額減除…扣繳稅額及可扣抵稅額，計
      算其應納之結算稅額，於申報前自行繳納。」「納稅義務
      人已依本法規定辦理結算申報，但對依本法規定應申報課
      稅之所得額有漏報或短報情事者，處以所漏稅額2 倍以下
      之罰鍰。」為所得稅法第71條第1項前段及第110條第1 項
      所明定。次按「綜合所得稅納稅義務人依所得稅法第 110
      條規定應處罰鍰案件，有下列情事之一者，免予處罰：一
      、納稅義務人透過網際網路辦理結算申報，其經調查核定
      短漏報之課稅所得，符合下列情形…（二）屬納稅義務人
      依規定向財政部財稅資料中心或稽徵機關查詢，而該機關
      未能提供之所得資料…前項第1 款規定自95年度綜合所得
      稅結算申報案件適用之。」為稅務違章案件減免處罰標準
      第3條第2項第1款第2小目及第3 項所規定。又「納稅義務
      人經發現短漏報屬應扣繳之課稅所得並應依規定裁罰之案
      件，其漏稅額計算之基準，應以鈞部82年11月3 日台財稅
      第821501458 號函規定之調查基準日短漏報之所得，及已
      繳納之稅款為計算漏稅額之基準。如納稅義務人短漏報之
      所得於調查基準日前，業經扣繳義務人辦理扣繳者，於計
      算漏稅額時，自得減除系爭短漏報所得已繳納之扣繳稅款
      ；否則即不得減除。」為財政部賦稅署96年12月18日台稅
      一發字第09604554530號函所明釋。
    2.原告95年度綜合所得稅結算申報，短漏報本人及扶養親屬
      薪資、利息所得合計2,289,342 元，原處分按所漏稅額34
      9,718元處0.2倍罰鍰69,943元。
    3.按綜合所得稅之課徵採自行申報制，乃重在誠實報繳為前
      提，有所得即應課稅，為所得稅制之基本原則，是取有應
      稅所得者即應誠實申報。本件永達公司短報員工薪資所得
      ，已如前述，原告既有是項所得，依前開說明即應注意使
      之符合稅法之強行規定，且原告列名本件車輛租賃合約之
      保管人，並於合約上簽名用印，可見原告對前開違章漏稅
      情節應知之甚詳，惟原告仍故意漏報薪資所得418,000 元
      ，另原告短報永達公司薪資所得1,851,152 元部分，永達
      公司並未辦理更正申報扣繳憑單，原告應依扣繳憑單申報
      薪資所得，原告應注意而不注意，縱非故意，亦難卸免其
      過失漏報之責任。原告援引稅務違章案件減免處罰標準第
      3條第2項第1款及第3項規定，揆其意旨係適用於一般因過
      失致短漏報所得之行為，且其所得於給付當時已先行依規
      定扣繳稅款並填具扣繳憑單申報，其違章情節屬較輕之漏
      報所得案件，然本件情形不同，永達公司於給付原告薪資
      所得並未先行依規定扣繳稅款並填具扣繳憑單申報，經臺
      北市國稅局查獲後始補報補繳，且永達公司短漏報原告薪
      資所得，原告並非不知情，原告既係以迂迴方式逃漏原應
      負擔之稅負，其雖透過網際網路辦理綜合所得稅結算申報
      並查調所得，核無上揭減免處罰標準免予處罰規定之適用
      ，又依財政部賦稅署96年12月18日台稅一發字第09604554
      530 號函示意旨，納稅義務人短漏之所得於調查基準日前
      ，業經扣繳義務人辦理扣繳者，於計算漏稅額時，自得減
      除本件短漏報所得已繳納之扣繳稅款，否則即不得減除；
      本件係臺北市國稅局於97年6 月13日以財北國稅中南綜所
      一字第0970213435號函通知永達公司補繳應扣未扣稅款並
      補報扣繳憑單，該公司雖已補繳稅款並補報扣繳憑單，惟
      永達公司補辦扣繳稅款係於調查基準日（96年4 月10日財
      北國稅審三字第0960217676號函請公司提示相關資料）之
      後，依上揭規定，於計算漏稅額時，不得減除短報所得已
      繳納之扣繳稅款，至原告主張本件已處罰扣繳義務人，基
      於一行為不二罰原則，不應再就扣繳稅額計算罰鍰乙節，
      扣繳義務人未依規定扣繳稅款與所得人漏報所得係屬二事
      ，二者違章主體不同，另未依規定扣繳稅款係依所得稅法
      第114條規定處罰，而所得人漏報所得係依同法第110條規
      定處罰，二者處罰之法律依據亦不同，本件核無違反一行
      為不二罰原則情事。綜上，本件薪資所得雖經維持已如前
      述，惟原處分查漏稅額計算錯誤，經重行核算漏稅額391,
      518元，應處罰鍰78,303元，基於行政救濟不得為更不利
      於原告之決定，原處分罰鍰應予維持等語。並聲明求為判
      決駁回原告之訴。
四、經查：原告於95年度綜合所得稅結算申報時，原列報取自永
    達公司薪資所得為1,152,845 元，經被告依臺北市調查處通
    報資料，認定其95年度以永達公司名義支付之車輛租金，實
    質為原告之薪資所得，原告於該年度漏報薪資所得418,000
    元，通報被告歸課其當年度綜合所得稅，被告又查獲原告漏
    報其本人及扶養親屬徐歐秀因薪資、利息所得合計1,871,34
    2 元，乃歸課核定原告95年度綜合所得總額為4,502,896 元
    、補徵稅額349,718 元，並按所漏稅額349,718 元處以0.2
    倍之罰鍰計69,943元。原告對核定上開薪資所得及罰鍰處分
    不服，申請復查未獲變更，提起訴願，經決定駁回等事實，
    為兩造所不爭執，並有原處分書、95年度所得資料紀綠表、
    被告95年度綜合所得稅核定稅額繳款書、被告違章案件罰鍰
    繳款書、95年度綜合所得稅違章案件漏稅額計算表（兼代移
    案單）、95年度綜合所得稅核定通知書、復查申請書、95年
    度綜合所得稅結算申報書、被告所屬汐止稽徵所裁處書、公
    務車輛申請暨扣薪同意書、公司公務車輛租賃附屬契約、汽
    車買賣合約書、統一發票、員工支付車輛租金薪資扣款彙整
    表、92年至95年間永達公司員工租車到期移轉統計表、92年
    至95年間永達公司暨所屬員工違章金額統計表（更正後）、
    臺北市國稅局97年6 月13日財北國稅中南綜所一字第
    0970213435號函、永達公司年度各類所得扣繳暨免扣繳憑單
    申報書、永達公司公務車輛使用辦法、永達公司公務車輛租
    賃作業流程、永達承攬契約人員業務制度、永達公司業務發
    展費用報核辦法等件分別附原處分卷、訴願卷及本院卷可稽
    ，堪認屬實。是以本件兩造爭執要點為前揭車輛租金係屬永
    達公司之營業費用，抑或原告之薪資所得？被告認定屬於原
    告薪資所得，並據以作成補稅及課予罰鍰處分，是否適法？
五、本院判斷如下：
  (一)有關薪資所得部分：
    1.按「個人之綜合所得總額，以其全年下列各類所得合併計
      算之：……第三類：薪資所得：凡公、教、軍、警、公私
      事業職工薪資及提供勞務者之所得：一、薪資所得之計算
      ，以在職務上或工作上取得之各種薪資收入為所得額。二
      、前項薪資包括：薪金、俸給、工資、津貼、歲費、獎金
      、紅利及各種補助費。但為雇主之目的，執行職務而支領
      之差旅費、日支費及加班費不超過規定標準者，及依第4
      條規定免稅之項目，不在此限。」為行為時所得稅法第14
      條第1項第3類第1款及第2款明定。
    2.復按「涉及租稅事項之法律，其解釋應本於租稅法律主義
      之精神：依各該法律之立法目的，衡酌經濟上之意義及實
      質課稅之公平原則為之。」業經大法官釋字第420 號解釋
      闡釋在案。又「租稅法所重視者，應為足以表徵納稅能力
      之經濟事實，而非其外觀之法律行為，故在解釋適用稅法
      時，所應根據者為經濟事實，不僅止於形式上之公平，應
      就實質上經濟利益之享有者予以課稅，始符實質課稅及公
      平課稅之原則。」「有關課徵租稅構成要件事實之判斷及
      認定，應以其實質上經濟事實關係及所產生之實質經濟利
      益為準，而非以形式外觀為準，否則勢將造成鼓勵投機或
      規避稅法之適用，無以實現租稅公平之基本理念及要求。
      」亦有改制前行政法院81年度判字第2124號判例及82年度
      判字第2410號判決可資參照。
    3.又按租稅規避與合法規劃節稅不同，節稅係依據稅捐法規
      所預定之方式，意圖減少稅捐負擔之行為；反之，租稅規
      避則是利用稅捐法規所未預定之異常的或不相當的法形式
      ，意圖減少稅捐負擔之行為，亦即利用民法上私法自治，
      特別是契約自由原則，以減輕稅捐負擔，取得租稅利益，
      但實質上卻違反稅法立法者租稅負擔之意旨。再按租稅正
      義為現代憲政國家負擔正義之基石，實質法治國家稅法之
      基本原則為量能課稅原則，租稅負擔應依其經濟之給付能
      力來衡量，而定其適當的納稅義務。由於稅法係強行法，
      自身具有不容規避性；又納稅義務為無對待給付之法定債
      務，其平等要求不在主觀面，而在客觀面—根據憲法第7
      條之平等原則，凡負有相同之負擔能力，即應負擔相同之
      租稅。如有濫用私法自治以規避租稅時，依平等負擔原則
      ，得依合憲解釋或類推適用，予以未規避時相同之租稅負
      擔法律效果。準此，利用租稅規避以取得租稅利益，其私
      法上效果依契約自由原則應予尊重，公權力原則不予干預
      ；但在稅法上則應依實質負擔能力予以規範。脫法避稅行
      為實不能稱之為租稅規劃，因租稅規劃者不能僅顧及租稅
      設計技巧之靈活，而須顧及此種安排，是否違反憲政國家
      租稅負擔之平等要求。故租稅規劃唯一途徑，只有選擇合
      於稅法規範意旨之「合法節稅安排」。職此，實質課稅原
      則乃依憲法平等原則及稅捐正義之法理，稅捐機關應本於
      「量能課稅」之精神，於解釋及適用稅法規定時，亦應考
      察經濟上之事實關係及因此所產生之實際經濟利益，而為
      此等原則之運用，而非僅依照事實外觀為形式上之判斷，
      前揭大法官釋字第420 號解釋及最高行政法院判決意旨，
      即係此一原則之援引。
    4.查原告93年度任職永達公司期間，永達公司於93年5 月27
      日與格上公司簽訂「公務車輛租賃附屬契約」（租賃期間
      自93年6 月24日起至95年6 月23日止），約定由格上公司
      出租汽車1 輛（廠牌型式：BENZ E240 、排氣量2,597C.C
      . 、牌照號碼：EE-1795 ）予永達公司，每月租金為104,
      500 元，車輛保證金為850,000 元，由原告擔任連帶保證
      人及車輛保管人，實際使用及保管上開車輛。又上開車輛
      保證金係原告先匯入永達公司指定之銀行帳戶，再由永達
      公司將該保證金轉撥予汽車租賃公司，由永達公司於原告
      匯入保證金時帳列「存入保證金」，於匯出保證金時帳列
      「存出保證金」；且原告於簽訂上開租賃約時，除同意每
      月租金自其薪資中扣除外，尚須開立與車輛租賃期間租金
      之同額保證票據予永達公司作為履約之保證；而車輛每月
      之租金則由永達公司先行墊付予汽車租賃公司，以「營業
      費用－租金支出」科目列帳後，再按月從原告薪資中扣取
      ，並以應發放之薪資總額扣除車輛租金後之淨額，列報原
      告之薪資費用，嗣已由原告本人支付與保證金同額之價款
      予格上公司而買受該車等情，為原告所不爭，並有永達公
      司之公務車輛使用辦法、公務車輛租賃作業流程、公務車
      輛申請書、員工還款同意書、公務車輛租賃附屬契約及上
      開汽車租賃公司出具之電子計算機統一發票附原處分卷可
      稽，堪信為真正。
    5.觀諸上揭原告出具之扣薪同意書已載明同意永達公司自6
      月起逐月扣薪104,500 元抵付租金，並檢附保證票據2 張
      面額各均1,254,000 元等語，而公務車輛租賃附屬契約第
      1 條亦約定：「保管人已詳細審閱公務車輛租賃契約並遵
      照政府相關法令、交通法規及公務車輛租賃契約之規定，
      以善良管理人之注意保管使用公務汽車，於保管使用期間
      若有任何違反上述規定之相關費用，概由保管人全責負擔
      。」復參酌承租車輛之保證金實際上由原告所支付等情，
      足見原告雖名義上為保管人，但實際上負擔承租人之主要
      義務包括給付租金、保證金及車輛保管責任，且行使承租
      人之權利即使用租賃車輛，顯認永達公司僅為形式上之車
      輛承租名義人，而有關承租人得行使之權利及應負擔之義
      務，實質上皆由原告任之甚明。再稽之卷附臺北市調查處
      查獲永達公司涉嫌以前揭車輛汽車租賃方式幫助員工逃漏
      所得稅及虛報進項稅額案件，於永達公司查扣永達公司員
      工自行出具之業務連繫表，其內容關於員工申請租賃車輛
      事項等資料，亦書寫「購車節稅」、「租購車輛」等用語
      ，並有租金自薪資中扣除、提前清償購車餘款、本人還款
      計畫等辭句。且經被告向各出租車商查詢永達公司於承租
      車輛期滿後買回之情形，該公司於92年至95年期間計有30
      2 名員工依公務車輛使用辦法申請汽車租賃368 輛中，扣
      除租賃期間未屆滿之35輛後，已有270 輛車係由員工本人
      或其關係人( 配偶、父母、兄弟、姊妹等) 買回並過戶，
      其比例高達占已到期車輛的81.08%，亦有永達公司92至95
      年間員工租車到期移轉統計表可按，益證永達公司員工之
      真意乃出於自己之目的，出資購買車輛，惟利用永達公司
      名義出面承租車輛，租期屆滿再由該等員工買回之方式，
      藉以規避稅負無訛。
    6.故綜觀上述事證，並審酌上開事實關係所產生之實際經濟
      利益歸向，足認本件係永達公司與原告等業務員間有目的
      之租稅規避行為，核其所採取之交易模式，係藉由永達公
      司立於承租人之地位出面與車商簽訂車輛租賃契約，並約
      定由欲租購車輛之原告等業務員擔任連帶保證人及車輛保
      管人，而永達公司依約每月支付予車商之租金，即依原告
      等業務員出具之還款同意書，由永達公司按月自渠等之薪
      資中扣取，則經由上開一連串之法形式安排，永達公司按
      月由原告等業務員薪資中扣取之租金，即可依該公司與車
      商訂立之車輛租賃契約，改列為「租金支出」申報「營業
      費用」；並以應發放予原告等業務員之薪資總額扣除車輛
      租金後之淨額，列報為「薪資費用」及開立扣繳憑單，如
      此一來，對永達公司之整體費用支出及稅負全不生影響，
      惟原告等業務員卻可達到規避相當於租金金額之薪資所得
      應繳納之綜合所得稅，故本件應屬租稅規避之行為，甚為
      明確。從而，被告就上述整體行為觀之，認定本件係以取
      巧方式作成法律形式，以達規避稅負之目的，依實質課稅
      原則及前揭法律規定，以永達公司藉租賃車輛之名義，自
      原告薪資中扣取之車輛租金，改以該公司租金支出列報，
      實質上係屬原告之薪資所得，併計歸課原告年度綜合所得
      稅，於法洵無不合。
    7.原告雖主張永達公司負責人吳文永涉嫌違反稅捐稽徵法案
      件，業經檢察官為不起訴處分，被告不應補稅裁罰云云。
      惟按「刑事判決所認定之事實，及其所持法律上之見解，
      並不能拘束本院。本院應本於調查所得，自為認定及裁判
      。」「行政爭訟事件並不受刑事判決認定事實之拘束。」
      及「行政罰與刑罰之構成要件雖有不同，而刑事判決與行
      政處分，亦原可各自認定事實。」改制前行政法院44年判
      字第48號、59年判字第410 號及75年判字第309 號分別著
      有判例。是以原告所舉台北地檢署檢察官96年度偵字第23
      47號不起訴處分書係永達公司負責人吳文永是否觸犯稅捐
      稽徵法第41條、第43條第1 項幫助該公司之業務員施用詐
      術或以其他不正當方法逃漏綜合所得稅罪嫌之事實認定，
      核與本件在於永達公司每月墊付再由原告等業務員薪資中
      扣取之車輛租金，應定性歸屬於原告之薪資所得，二者調
      查之重點及構成要件並不相同。況上開不起訴處分書載稱
      ：依臺北市調查處97年9 月30日肆字第09743136830 號函
      覆彙整分析資料，認永達公司於92至95年期間計有345 名
      員工使用公務租賃車輛，惟租賃期滿買回該租賃車輛之員
      工僅有5 人，比例極低云云，明顯與卷附永達公司92至95
      年間員工租車到期移轉統計表所示永達公司於該期間有30
      2 名員工依公務車輛使用辦法申請汽車租賃368 輛，扣除
      租賃未到期之35輛後，已有270 輛係由員工本人或其配偶
      、父母、兄弟、姊妹等關係人買回並過戶，占已到期車輛
      之比例高達81.08 ％；且其中由員工本人買回者亦有216
      人之證據資料不合。是故原告援引以指摘被告並未查得新
      事實、新證據，不能僅憑藉新見解重為處分云云，難謂允
      洽，委無足採。
    8.原告雖另主張依財政部95年6 月28日台財稅字第09504063
      430 號函釋規定：「保險業務員因為所屬公司招攬保險業
      務，而發生之文具用品費、差旅費、郵電費、印刷費及廣
      告費、交際費、訓練費、交通及油料費等，依據現行所得
      稅法規定，其屬保險公司之營業費用者，可由保險公司依
      營利事業所得稅查核準則有關規定檢據依費用性質核實列
      報，不宜約定由保險業務員自行吸收或負擔，並併同薪資
      給付，成為業務員薪資之一部分，而由保險公司逕以『薪
      資支出』科目列支。」及吳文永所涉前揭刑案於偵查中，
      台北市國稅局曾就檢察官之函詢事項，以96年6 月5 日財
      北國稅審二字第0960201843號函復略以：「…四、保險經
      紀公司之員工，如為所屬公司招攬業務而以公司名義購置
      車輛（即車輛所有權登記為公司之財產），則其分期給付
      車商之價金，係公司取得該資產代價之部分，自非屬保險
      經紀公司之營業費用。……另該員工如係以公司名義租賃
      車輛，其分期給付車商之租金（不含保證金），得依查核
      準則第74條第3 款第2 目之5 規定認屬為交通費，依首揭
      財政部95年函釋規定，應由保險經紀公司檢據核實列報，
      尚不宜約定由保險業務員自行吸收或負擔。……」即知永
      達公司租用車輛供員工使用之各項作業內容、文據及資金
      給付之各項事實均已查明，並依前揭規定核定應由保險經
      紀公司檢據核實將租金列報屬交通費性質，不應屬保險業
      務員之薪資所得云云。但查上揭財政部95年函釋係限於因
      招攬保險業務而發生的費用，且保險公司之營業費用，應
      該由公司取得相關憑證，不能與員工私自約定要計入員工
      的薪資併同薪資給付，公司應以各項費用科目下來列報，
      況系爭車輛實質上係由原告以自己之薪資租購使用，永達
      公司只是名義上之承租人，業經本院認定如前，自無上揭
      函釋之適用甚明。又「……營業人租用汽車載運員工上下
      班，係屬購買供本業或附屬業務使用之勞務，其有關之進
      項稅額，除依上開規定不得扣抵外，應准予扣抵。」固經
      財政部79年7 月4 日台財稅第790178955 號函釋在案，惟
      上開函釋係以營業人因業務需要而租用汽車，供本業或附
      屬業務使用之勞務為要件，惟本件永達公司僅係名義上之
      承租人，實際係由原告給付租金及使用車輛，並非永達公
      司租賃車輛供原告使用，而係原告以私人支出供自己使用
      ，已如前述，即難認係永達公司租賃車輛供本業或附屬業
      務使用，亦無上開函釋適用之餘地。
    9.關於被告核定短報溢領薪資所得1,851,152 元部分：原告
      雖援引財政部87年4 月9 日台財稅第871936994 號函釋資
      為論據，然該函釋係指溢給暫付醫療費用之情形，核與本
      件有別，無從比附援引。且原告上開短報溢領薪資數額，
      尚未經永達公司辦竣更正扣繳憑單，被告自無從憑辦更正
      薪資所得。是以原告既有上開短報溢領薪資之事證，被告
      據以歸課核定其95年度綜合所得總額，於法並無不合。至
      於永達公司該為如何更正或能否更正核屬另外之問題。
  (二)關於罰鍰部分：
    1.按「納稅義務人應於每年5 月1 日起至5 月31日止，填具
      結算申報書，向該管稽徵機關，申報其上一年度內構成綜
      合所得總額或營利事業收入總額之項目及數額，以及有關
      減免、扣除之事實，並應依其全年應納稅額減除暫繳稅額
      、尚未抵繳之扣繳稅額及可扣抵稅額，計算其應納之結算
      稅額，於申報前自行繳納。」及「納稅義務人已依本法規
      定辦理結算申報，但對依本法規定應申報課稅之所得額有
      漏報或短報情事者，處以所漏稅額2 倍以下之罰鍰。」分
      別為行為時所得稅法第71條第1 項、第110 條所明定。又
      「所得稅法第110 條第1 項…一、短漏報所得已填報扣免
      繳憑單、股利憑單及緩課股票轉讓所得申報憑單之所得，
      且無第3 點之情形者。處所漏稅額0.2 倍之罰鍰」亦為財
      政部97年1 月24日函修正稅務違章案件裁罰金額或倍數參
      考表所規定，經核上開裁罰倍數參考表係財政部本於中央
      主管機關地位，斟酌各種稅務違章案件之違章情狀及違章
      後情形等事項所訂定，供其下級機關行使裁量權之裁量基
      準；且其除作原則性或一般性裁量基準外，另有例外情形
      之裁量基準，與法律授權目的尚無牴觸，稅捐稽徵機關援
      引為裁罰之依據，自屬適法。
    2.次按綜合所得稅係採自行申報制，有所得即應申報，人民
      有依法律納稅之義務，自應注意使之符合稅法之強行規定
      。原告於95年度既有領受前揭薪資所得，自應依所得稅法
      第71條規定辦理申報，茲原告未就實際所得申報，已構成
      客觀之違章事實，原告列名系爭車輛租賃合約之保管人，
      並於合約上簽名用印，原告不能諉為不知，觀其執為漏報
      之理由，尚非不可避免。又原告上開所得之申報，法律已
      明定其構成要件，原告於申報上開年度綜合所得稅時，對
      應如何申報，理應參照該法律規定辦理；若對法律之適用
      及解釋產生疑義時，原告亦非不可向相關專業機構及人員
      查詢，於獲得正確及充分之資訊後申報，然原告捨此不為
      ，致有前揭漏報所得額之情形，從納稅義務人應自行及誠
      實申報義務之角度觀察，難謂其主觀上無違反上開所得稅
      法第110 條第1 項規定之過失責任，是縱原告主張其並無
      漏稅之故意，亦難卸免其未善盡申報應注意義務之過失。
      原告主張其依永達公司開立之扣繳憑單申報，且以給付總
      額悉數列報，難謂有過失之情，參照稅務違章案件減免處
      罰標準第3 條第2 項第1 款第2 目規定，應予免罰云云，
      委無足採。
    3.原告雖另主張依財政部73年9 月3 日台財稅字第59051 號
      函釋意旨，系爭所得已依法繳納之扣繳稅款52,640元，於
      計算漏稅額時應予減除云云。惟按納稅義務人經檢舉或有
      權處理機關進行調查發現短漏報所得者，其違章事實即已
      存在，故不論納稅義務人於調查基準日後係以扣繳或自繳
      方式補報並補繳所漏稅款，均無免罰規定之適用，否則現
      行所得稅法第110 條及稅捐稽徵法第48條之1 規定，將形
      同虛文。財政部賦稅署96年12月18日台稅一發字第096045
      54530 號函釋：「五、綜上，納稅義務人經發現短漏報屬
      應扣繳之課稅所得並應依規定裁罰之案件，其漏稅額計算
      之基準，應以…82年11月3 日台財稅第821501458 號函規
      定之調查基準日短漏報之所得，及已繳納之稅款為計算漏
      稅額之基準。如納稅義務人短漏報之所得於調查基準日前
      ，業經扣繳義務人辦理扣繳者，於計算漏稅額時，自得減
      除系爭短漏報所得已繳納之扣繳稅款；否則即不得減除。
      」經核與上揭法律規定意旨無違，自得予援用。查臺北市
      國稅局於97年6 月13日以財北國稅中南綜所一字第097021
      3435號函通知永達公司補繳應扣未扣稅款並補報扣繳憑單
      ，該公司雖已補繳稅款並補報扣繳憑單，惟臺北市國稅局
      已以96年4 月10日財北國稅審三字第0960217676號函請該
      公司提示相關資料，永達公司所為係於調查基準日之後，
      依上揭函釋規定，於計算本件漏稅額時，自不得減除短報
      所得已繳納之扣繳稅款。又原告漏稅額為391,518 元處以
      0.2 倍罰鍰應為78,303元，原核漏稅額349,718 元，而處
      以罰鍰69,943元固有錯誤，惟基於行政救濟不利益變更禁
      止原則，訴願決定維持原處罰處分，亦無違誤。
    4.原告雖又主張本件扣繳義務人永達公司業已補繳稅款並補
      報扣繳憑單，且經臺北市國稅局就應補繳稅款處以1 倍罰
      鍰在案，依行政罰法第24條規定一行為不二罰原則，不應
      再就扣繳稅額計算罰鍰云云。惟查，行政罰法第24條所定
      一行為不二罰原則，係針對同一行為主體因一行為違反數
      個行政法義務而言。查扣繳義務人未依規定扣繳稅款與所
      得人漏報所得係屬二事，二者違章主體及違章行為並不相
      同；且永達公司負責人吳文永因未依規定扣繳稅款，經臺
      北市國稅局依所得稅法第114 條規定處罰，與原告因漏報
      上開所得，經被告依同法第110 條規定處罰，二者處罰之
      法律依據亦不相同，原告主張原處罰處分違反一行為不二
      罰原則云云，亦非可採。
六、綜上所述，被告審認原告95年度綜合所得稅結算申報，有上
    開短漏報情形，所為上開補稅及罰鍰處分，於法並無違誤，
    訴願決定予以維持，亦無不合，原告訴請撤銷，為無理由，
    應予駁回。又本件事證已臻明確，兩造其餘攻擊防禦方法核
    與判決結果不生影響，故不逐一論述，併此敘明。
七、據上論結，本件原告之訴為無理由，依行政訴訟法第98條第
1項前段，判決如主文。
中    華    民    國    99    年    3    月    31    日
                    臺北高等行政法院第二庭
                              審判長法  官  徐  瑞  晃
                                    法  官  蕭  惠  芳
                                    法  官  蔡  紹  良
上為正本係照原本作成。
如不服本判決，應於送達後20日內，向本院提出上訴狀並表明上
訴理由，如於本判決宣示後送達前提起上訴者，應於判決送達後
20日內補提上訴理由書（須按他造人數附繕本）。
中    華    民    國    99    年    3    月    31    日
                                    書記官  林  俞  文


司法院資訊處製作；財團法人民間司法改革基金會備份。
